【裁判字號】    95,訴,2445
【裁判日期】    951228
【裁判案由】    撤銷贈與等
【裁判全文】
臺灣板橋地方法院民事判決              95年度訴字第2445號
原      告  台灣中小企業銀行股份有限公司
法定代理人  戊○○
訴訟代理人  甲○○
被      告  丙○○
            乙○○
            丁○○
上列當事人間請求撤銷贈與等事件，經本院於民國95年12月28日
言詞辯論終結，判決如下：
    主  文
被告丙○○與顏暄榕就附表一所示之不動產，於民國九十五年四
月十四日所為之贈與債權行為，及於民國九十五年五月十九日所
為之所有權移轉物權行為應予撤銷。
被告顏暄榕就附表一所示之不動產，經台北縣新莊地政事務所於
民國九十五年五月十九日以贈與為原因之所有權移轉登記，應予
塗銷。
被告丙○○與丁○○就附表二所示之不動產，於民國九十五年四
月十四日所為之贈與債權行為，及於民國九十五年五月十九日所
為之所有權移轉物權行為應予撤銷。
被告丁○○就附表二所示之不動產，經台北縣新莊地政事務所於
民國九十五年五月十九日以贈與為原因之所有權移轉登記，應予
塗銷。
訴訟費用由被告丙○○與顏暄榕連帶負擔五分之三，其餘由被告
丙○○與丁○○連帶負擔。
    事實及理由
一、本件原告起訴主張：
  (一)緣訴外人榮亨有限公司（下稱榮亨公司）於民國93年11月間
    邀同被告丙○○為連帶保證人，向原告借款新台幣（下同）
    100 萬元，借款期間自93年12月2 日起至96年12月2 止，詎
    榮亨公司自95年7 月2 日起即未依約履行債務，迄今尚積欠
    原告本金52萬1,448 元及利息、違約金未為清償，經原告向
    其主張喪失期限利益，全部債務視為到期，並對訴外人榮亨
    公司與被告丙○○向台灣台北地方法院訴追求償。被告丙○
    ○因知訴外人榮亨公司信用惡化，資金週轉困難，為避免個
    人財產遭受牽連，於95年5 月19日分別將附表一、二所示之
    不動產，以贈與為原因移轉登記予被告顏暄榕、丁○○，藉
    以規避原告對其財產之強制執行。
  (二)按債務人所為之無償行為，有害及債權者，債權人得聲請法
    院撤銷之，民法第244 條第1 項定有明文。被告丙○○依連
    帶保證之法律關係應清償原告52萬1,448 元及利息、違約金
    ，且無其他財產可供清償，則其將附表一、二所示之不動產
    分別贈與被告顏暄榕、丁○○，自屬詐害行為，原告自得依
    民法第244 條第1 項規定起訴請求撤銷系爭不動產之贈與債
    權行為，及移轉所有權之物權行為。
  (三)被告抗辯渠等間之贈與係買賣行為等情，原告否認，縰令被
    告間之移轉附表一、二所不之不動產行為係買賣，惟被告丙
    ○○明知其財產不足清償一切債務，竟將財產出賣於人，而
    被告顏暄榕、丁○○為被告顏暄榮之兄弟，於買賣時應顯亦
    知情，原告亦得依民法第244 條第2 項之規定撤銷被告間之
    買賣與移轉所有權行為。
  (四)為此，依據民法第244 條第1 項、第2 項之規定，請求判決
    如主文所示。
二、被告則抗辯：
  (一)被告丙○○因開設榮亨有限公司須要周轉，自87年間起至94
    年7 月30日止，陸續向被告顏暄榕借款總計215 萬元，並由
    被告丙○○代表榮亨公司簽發發票日分別為87年6 月30日、
    87 年11 月30日、87年11月30日、94年5 月30日、94年9 月
    30 日 、94年7 月30日，面額分別為50萬元、10萬元、20萬
    元、50萬元、40萬元、45萬元之支票共6 紙予被告顏暄榕。
    被告丙○○另向被告丁○○借款260 萬元，並由被告丁○○
    於95 年3月31日由復華銀行匯給被告丙○○154 萬3,979 元
    ，作為清償被告丙○○所欠彰化銀行之抵押權。被告丙○○
    因無力清償，只好將三兄弟共有之系爭坐落台北縣新莊市○
    ○街184 巷24號房地應有部分1/3 ，以對價方式轉讓買賣，
    賣給被告顏暄榕與丁○○。因被告三人間為兄弟關係，地政
    機關稱二親等內旁系血親之買賣視為贈與，縱令有對價關係
    或等價關係之買賣，仍視為贈與，即二親等內之兄弟不能用
    買賣，祗能以贈送方式為之。然實際上被告丙○○係為抵償
    被告顏暄榕、丁○○之借款，將系爭房屋應有部分1/3 移轉
    予被告二人，並非無償將自己之財產無償贈與。
  (二)為此，請求駁回原告之訴。
三、兩造不爭執之事實：
  (一)被告丙○○擔任訴外人榮亨公司之連帶保證人，榮亨公司積
    欠原告本金52萬1,448 元及利息、違約金尚未清償，被告亦
    尚未代榮亨公司向原告清償。
  (二)被告丙○○與顏暄榕就附表一所示不動產，於95年5 月19日
    以渠等間於95年4 月14日間有贈與行為為原因，辦理所有移
    轉登記予被告顏暄榕。
  (三)被告丙○○與丁○○就附表二所示不動產，於95年5 月19日
    以渠等間於95年4 月14日間有贈與行為為原因，辦理所有移
    轉登記予被告丁○○。
四、本院之判斷：
  (一)按債務人所為之無償行為，有害及債權者，債權人得聲請法
    院撤銷之，民法第244 條第1 項定有明文。再按民法第244
    條第1 項、第2 項所定之撤銷訴權，非先經債權人訴請撤銷
    債務人與第三人之有償或無償行為，尚不得逕行塗銷其所有
    權登記；該撤銷訴權兼有形成權及請求權之性質，故如已訴
    請撤銷債務人與相對人間所為抵押權設定行為，亦得同時聲
    請塗銷該抵押權設定登記；而債權人之債權，因債務人之行
    為，致有履行不能或困難之情形者，即應認為有損害債權人
    之權利；又依民法第244 條規定請求法院撤銷者，不特及於
    債權行為，即物權行為亦無例外，最高法院著有56年度台上
    字第347 號、45年度台上字第1516號、48年度台上字第1750
    號等判例、75年度台抗字第71號裁定可資參照。經查：
  原告主張被告丙○○為訴外人榮亨公司之連帶保證人，榮亨
    公司目前尚積欠原告本金52萬1,448 元及利息、違約金未清
    償，被告丙○○亦未代榮亨公司清償之事實，已據被告丙○
    ○所不爭執，自堪信為真實。
  又系爭如附表一、二所示之土地、建物移轉登記之原因為「
    贈與」，有土地、建物異動清冊、登記謄本各1 件在卷可稽
    。而依據民法第406 條規定：「贈與，因當事人一方以自己
    之財產，為無償給與於他方之意思表示，經他方允受而生效
    力」，贈與契約係為無償，其理至明。原告另主張如附表所
    示一、二不動產，經鑑價之結果，固分別為206 萬2,500 元
    、129 萬6,500 元，然被告丙○○向金融機構之借款合計為
    549 萬1,000 元（計算式：0000000+0000000+0000000=0000
    000 ，上開借款包括原告借予被告丙○○之款項，然尚不包
    括被告丙○○向私人借貸之款項），業據提出高豐順建築事
    務所之鑑價報告、財團法人金融聯合徵信中心查詢資料各1
    件附卷足憑，再者，苟被告顏暄榕、丁○○主張被告丙○○
    分別積欠渠等215 萬元、26 0萬元係屬真實，則被告丙○○
    之負債已達1,024 萬1,000 元，被告丙○○復無法舉證除附
    表一、二所示之不動產外，尚有其他財產足以完全清償上揭
    債務，則被告丙○○於95年5 月19日將附表一、二所示之不
    動產分別贈與被告乙○○、丁○○，顯已造成對原告之債務
    履行不能或履行困難，而損及原告之債權，至為明確。
  綜上所述，原告既為被告丙○○之債權人，被告間分別於95
    年4 月14日、同年5 月19日所為贈與之債權行為及移轉所有
    權之物權行為，有害及原告之債權，迄原告於95年10月4 日
    提起本件訴訟時，尚未逾一年之除斥期間，其據以行使撤銷
    權即無不合。
  (二)復按「債務人所有之財產除對於特定債權人設有擔保物權外
    ，應為一切債務之總擔保，故債務人明知其財產不足清償一
    切債務，而竟將財產出賣於人，及受益人於受益時亦知其情
    事者，債權人即得依民法第244 條第2 項之規定，聲請法院
    撤銷。此項撤銷權之效力，不特及於債權行為，即物權行為
    亦無例外。」最高法院48年台上字第1750號判例著有明文。
    經查：
  被告丙○○所負之債務已達1024萬,1000 元（僅包向括金融
    機構及向被告顏暄榕、丁○○之借款，尚未包括其他私人借
    款），附表一、二所示之不動產應為上開債務之總擔保，且
    明知其財產已不足清償一切債務，縱被告丙○○主張其將系
    爭附表一、二所示之不動產分別出賣予被告顏暄榕、丁○○
    等情係屬真實，則被告顏暄榕既主張分別自87年6 日起至94
    年7 月30日止總計借款215 萬元予被告丙○○，並收受被告
    丙○○代表榮亨公司簽發發票日分別為87年6 月30日、87年
    11 月30 日、87年11月30日、94年5 月30日、94年9 月30日
    、94 年7月30日，面額分別為50萬元、10萬元、20萬元、50
    萬元、40萬元、45萬元之支票共6 紙，且被告丙○○迄今未
    清償等情，另被告丁○○亦主張以其自己名義向復華銀行借
    款250 萬元，以清償被告丙○○彰化銀行之負債等情，堪信
    被告丙○○、丁○○對於被告丙○○之財產已不足清償一切
    債務等情，知之甚詳。則原告主張依據民法第244 條第2 項
    之規撤銷被告間之買賣與移轉所有權行為亦屬有據，先予敘
    明。
  被告雖抗辯渠等間就附表一、二所示之不動產係屬買賣關係
    云云，然買賣契約必須買賣當事人就價金與買賣標的物互相
    同意時始能成立，而被告丙○○與被告顏暄榕、丁○○固具
    狀陳稱渠等之買賣標的物為附表一、二所示之不動產，但對
    於究以多少價金作為附表一、二所示不動產之對價，被告顏
    暄榕、丁○○對於被告丙○○之借款債權與買賣價金抵銷後
    尚有多少餘額，則完全隻字未提，自無從認被告間並就附表
    一、二所示不動產之買賣價金已達成意思表示之合致，被告
    間就系爭附表一、二所示不動產並無買賣關係存在，至為明
    確。核被告抗辯渠等間就系爭附表一、二所不動產有買賣關
    係存在，顯不足採信。而原告依據民法第244 條第2 項之規
    定請求撤銷被告間有償之詐害行為，係以本院採信被告抗辯
    渠等間有買賣關係存在之事實為停止條件，所為預備性之主
    張，本院採未採信被告此部分之抗辯，則原告行使民法第24
    4 條第2 項撤銷權之停止條件即未成就，本院自無須加以審
    酌，併此敘明。
六、從而，原告自得依民法第244 條第1 項之規定，請求法院撤
    銷被告間之贈與債權行為，及移轉所有權之物權行為，並請
    求被告顏暄榕、丁○○塗銷系爭土地之所有權移轉登記，為
    有理由，應予准許，爰判決如主文第1 項至第4 項所示。
七、結論：原告之訴為有理由，依民事訴訟法第385 條第1 項前
    段、第78條、第85條第2 項，判決如主文。
中    華    民    國    95    年    12    月    28    日
                  民事第三庭    法  官  何君豪
以上正本係照原本作成
如對本判決上訴，須於判決送達後20日內向本院提出上訴狀
中    華    民    國    95    年    12    月    28    日
                                書記官  蕭興南


司法院資訊處製作；財團法人民間司法改革基金會備份。
